【裁判字號】    98,訴,280
【裁判日期】    980930
【裁判案由】    違反藥事法
【裁判全文】
臺灣高雄地方法院刑事判決               98年度訴字第280號
公  訴  人  臺灣高雄地方法院檢察署檢察官
被      告  乙○○
            丙○○
上二人共同
選任辯護人  張慶宗律師
            柳聰賢律師
上列被告因違反藥事法案件，經檢察官提起公訴（97年度偵字第
9997號），本院判決如下：
    主    文
丙○○犯藥事法第八十二條第一項之製造偽藥罪 ，處有期徒刑
捌月，減為有期徒刑肆月。緩刑貳年，並應向國庫支付新台幣貳
拾萬元。扣案如附表所示之物，均沒收。
乙○○無罪。
    事    實
一、丙○○係設於嘉義縣民雄鄉○○村○○路38號之德山製藥股
    份有限公司（下稱德山公司）、設於高雄市左營區○○○路
    661 號之八福實業有限公司（下稱八福公司）之登記及實際
    業務負責人，明知製造藥品所含有效成分之名稱，與主管機
    關行政院衛生署（下稱衛生署）核准不符者，係為藥事法第
    20條第1 款所稱之偽藥，竟於民國（下同）96年2 月27日，
    在德山公司製造「八福鎮筋藥洗外用液」（下稱鎮筋外用液
    ）時，除在主管機關衛生署核准之五加皮、青皮、川椒、香
    附、丁香、牡丹皮、地骨皮、三七、金不換、薄荷腦、冬綠
    油及酒精等12種中藥成分（下稱核准12種成分）外，另摻入
    未經核准之「樟腦」成分，並交由八福公司對外銷售牟利。
    嗣於97年2 月19日，經法務部調查局臺北市調查處持臺灣嘉
    義地方法院、本院核發之搜索票，分別前往德山公司與八福
    公司執行搜索查扣，並送檢驗結果確含「樟腦」成分，因而
    獲悉上情。
二、案經法務部調查局臺北市調查處移送臺灣高雄地方法院檢察
    署檢察官偵查起訴。
    理    由
壹、證據能力部分：
    本判決理由所援用之證據資料（含供述證據及非供述證據）
    ，被告、公訴人於本院言詞辯論終結前，均未表示異議或否
    認其證據能力（參本院1 卷第22頁、2 卷第203 至209 頁）
    。本院審酌上開證據資料之作成，並無違法或不當情形，且
    與本案待證事實相關，適當作為證據，依刑事訴訟法第159
    條之5 第1 項、第2 項之規定，認均有證據能力。
貳、被告丙○○論罪部分：
一、訊據被告丙○○（下稱被告）雖不否認係德山公司、八福公
    司之登記及實際負責人，德山公司在上開時、地生產「八福
    鎮筋藥洗外用液」後，交由八福公司對外販售；且上開外用
    液確有驗出上開核准12種成分以外之樟腦成分等事實。然矢
    口否認有何製造偽藥之犯行，辯稱：驗出之樟腦成分尚未達
    上開外用液之百分之5 ，不屬於該藥劑之主要成分，而樟腦
    係香料、賦形劑、防腐劑，當然並非藥事法所稱之有效成分
    ；上開外用液所驗出樟腦並未定量，甲醇未超過衛生署所定
    100PPM之標準，且經伊事後查證，本件係藥廠人員將樟腦與
    薄荷腦搞混，交叉汙染所致云云。惟查：
  (一)上開「鎮筋外用液」確係德山公司於96年2 月27日所製造生
    產（批量3043瓶，實際生產2998瓶），交由八福公司對外販
    售；而被告丙○○確係德山、八福公司之登記及實際負責人
    ，並經移送機關於97年2 月19日對上開2 公司執行搜索，查
    獲如附表所示之「鎮筋外用液」等情，業經被告丙○○坦承
    在案，並有證人即德山公司人員吳宇正、丁○○於偵訊中，
    證人丁○○於本院審理中均具結證述明確；且有德山、八福
    公司登記資料、移送機關於德山公司、八福公司搜索扣押筆
    錄、扣押物品收據及目錄表、扣押物品清單、德山公司樟腦
    進貨庫存表、「鎮筋外用液」產品組合進銷貨相關資料等在
    卷可稽。再扣案之「鎮筋外用液」，係德山公司報經主管機
    關衛生署以衛署成製字第009679號核准製造，其成分僅上開
    核准12種成分，並不含樟腦（CAMPHOR） 成分。然扣案德山
    公司製造「鎮筋外用液」檢體（同一批號B2772） ，經先後
    2 次送檢驗結果，分別驗出樟腦成分，甲醇含量（以純乙醇
    計）為97.07PPM（即0.09707 毫克/ 毫升）（按每1PPM為千
    分之1MG/ML毫客/ 毫升，下同），以及64PPM （0.064 毫克
    / 毫升），有衛生署藥物食品檢驗局96年11月19日、97年3
    月18日藥檢參字第0960020910號、第0970003350號函暨檢驗
    報告書各1 份在卷足參（參本院1 卷第139 至144 頁）。是
    德山公司所製造該批「鎮筋外用液」，確含未經主管機關核
    准之「樟腦」成分，係屬藥事法第20條第2 款所稱「所含有
    效成分之名稱，與核准者不符」之偽藥已明。
  (二)被告丙○○雖以上開情詞置辯。然查：藥事法中所謂「有效
    成分」係指使用後對於人體發生藥理作用之成份，即為藥品
    之主要成分，其餘為幫助其著色、防腐、增加查氮、矯味或
    成型等支成分，則為賦形劑，非屬有效成分。依該法之規定
    ，已核准藥品之處方成分或賦形劑，均不得擅自變更，亦無
    所謂替代效果。就已領有藥品許可證之藥品，倘經檢出處方
    外「樟腦」藥品成分，核屬藥事法第20條第2 款之偽藥，非
    屬同法第21條第1 項第1 款之劣藥，有衛生署98年2 月25日
    署授藥字第0980000640號函暨樟腦相關資料、衛生署91年10
    月24日署衛藥字第0910065553號函稿各1 份在卷足參（參本
    院1 卷第139 至142 頁）。是被告丙○○所辯：樟腦不屬於
    該藥劑主要成分，並非藥事法所稱之有效成分云云，即無可
    採。再經本院於97年12月4 日函詢上開2 次中藥檢驗有無定
    量分析一節，經衛生署藥物食品檢驗局復稱：對於「樟腦」
    成分之檢驗，一般先以薄層層析分析法（TLC） 予以定性篩
    驗，再以氣相層析質譜儀分析法（GC/MS） 加以確認。本案
    因移送機關送請檢驗時僅囑驗有無「樟腦」成分，並未要求
    定量，故該局上開2 次檢驗時（96年11月19日、97年3 月18
    日檢驗報告書），並未予以定量等情明確；嗣經本院先後就
    扣案外用液送請就「樟腦」、「薄荷腦」定量分析結果：檢
    體含樟腦（CAMPHOR） 為10.6毫克/ 毫升（10600PPM），且
    含薄荷腦（MENTHOL） 為78.7毫克/ 毫升（78700PPM）；以
    及檢體呈薄荷腦陽性，含量為53.1毫克/ 毫升；且因樟腦及
    薄荷腦均屬揮發性成分，其含量會因揮發性隨時間而遞減，
    且遞減程度視檢體儲存條件而異，是以上開幾次檢驗結果有
    所差異，扣案檢體保存期限為98年2 月27日，則98年6 月8
    日報告書已超過保存期限，應無再檢驗之必要性等情，亦有
    該局98年1 月17日、98年6 月8 日、98年7 月29日藥檢參字
    第09800240 02 號、第0980010723號函暨檢驗報告書各1 份
    在卷可參（參本院1 卷第143 、144 頁，2 卷第141 、142
    、184 頁）。又證人即藥物食品檢驗局人員亦於本院審理時
    具結證稱：德山公司就上開「鎮筋外用液」經核准12種處方
    成分，並不含「樟腦」成分，且衛生署就一般檢驗中藥查驗
    登記並沒有作定量查驗，因該檢體已驗出不屬核准處方之「
    樟腦」成分，就沒有再做檢驗；德山藥廠自己也只有用TLC
    法檢驗，通常移送單位不特別指定，該局就不做GC/MS 檢驗
    ；且一般GMP 藥廠雖偶會發生第1 次成藥沒有清除乾淨，導
    致第2 次藥劑有第1 次殘留成分（俗稱交叉汙染），惟該局
    98年1 月17日檢驗報告所記載薄荷腦78.7毫克/ 毫升，樟腦
    10.6毫克/ 毫升，含量已高達1 萬多PPM ，這個含量算是高
    的，不是屬於交叉汙染，如果是交叉汙染只有幾個PPM 而已
    ；且單一成分並非要達到全處方含量百分之5 才算是主要成
    分等語明確（參本院2 卷第201 反、202 正頁）。顯見，經
    本院於97年12月4 日送鑑定定量分析時，上開「鎮筋外用液
    」每毫升所含核准12種處方外之「樟腦」成分已達10.6毫克
    / 毫升（10666PPM），並非被告及辯護人所謂不足100PPM，
    且係在查獲後隨時間揮發之結果，自屬偽藥之成分已明。復
    以「薄荷腦」原料進口關稅稅率為百分之3.5 ，而「樟腦」
    之進口稅率為零；且前者95年、96年自中國大陸進口每公斤
    平均價格，約為後者之10倍、10倍等情，亦有財政部關稅總
    局98年6 月26日、6 月30日台總局徵字第098101815 號、第
    0981013371號函附95、96年度平均單價、進口稅率資料各1
    份在卷足參（參本院2 卷第165 至168 頁）。是德山公司於
    「鎮筋外用液」添加經核准12種處分以外之樟腦成分，製造
    成本顯較純用原核準處方為低，亦堪佐證。
二、被告雖再聲請證人丁○○於本院審理中證稱：許可證沒有核
    准之處方，工作人員不會添加，有可能是秤量時，員工將樟
    腦誤為薄荷腦，致秤量錯誤，秤量人員是陳秀琴；因上1 批
    是製造紅花油，紅花油含有樟腦成分，也有可能充填機器時
    濾心沒有更換，伊懷疑是負責人員忘記更換濾心云云。惟德
    山公司為衛生署核准GMP 藥廠，且證人丁○○於本院審理中
    同時證稱：德山公司原料倉庫僅有1 個，秤量、核對、粉碎
    、調製各有1 人，每項藥品在製造過程都會有人員核對，陳
    秀琴任職期間沒查獲有核對品名、數量錯誤之情事；上批製
    造紅花油距生產這批外用液約1 個月前，德山公司每天都在
    進行製藥工作，伊無法確定有殘留樟腦成分等語明確（參本
    院2 卷第31反至33正頁），前後即有矛盾。且本件德山公司
    製造上批紅花油後，濾心已經清洗後改製造別批藥品，並非
    翌日接續製造本批鎮筋外用液，自不生濾心遭污染殘留樟腦
    之問題。而參諸上開藥物食品檢驗局98年1 月17日、98年6
    月8 日函附檢驗報告，均驗出「樟腦」、「薄荷腦」成分，
    可見並非秤量人員將樟腦誤取薄荷腦之問題。何況，本件鎮
    筋外用液量產後經相當期間之揮發，數次送驗後仍殘留樟腦
    成分高達10600PPM，顯非濾心清洗不乾淨而有些微殘留之問
    題。是證人丁○○所謂誤取樟腦、濾心殘留成分之證述，與
    卷內積極證據有悖，即無從為被告有利之認定。被告丙○○
    所辯，核屬犯後飾卸之詞，不足採信。綜上，被告丙○○犯
    行，事證明確，堪以認定，應依法論科。
三、按藥事法上所稱「偽藥」，係指藥品經稽查或檢驗而有下列
    所述情形之一者：「所含有效成分之名稱，與核准者不符」
    ，且製造偽藥與明知偽藥而販賣，藥事法均明定處罰，同法
    第20條第2 款、第82條第1 項、第83條第1 項分別定有明文
    。本件被告丙○○為負責人之德山公司製造之「鎮筋外用液
    」，送經檢驗結果確含有「樟腦」藥物成分，係屬藥事法第
    20條第2 款所稱之偽藥甚明。核被告丙○○所為，係犯藥事
    法第82條第1 項之製造偽藥罪。被告丙○○明知偽藥而販賣
    之低度行為，為其製造偽藥之高度行為所吸收，不另論罪。
    爰審酌被告丙○○身為GMP 藥廠德山公司負責人，竟未依衛
    生署許可之藥品許可證所核准12種處方，擅自添加許可證所
    無之樟腦成分而製造偽藥並販售，有損政府對中藥品製造及
    銷售之管理，且本案所產製之批量非鮮，對國人之身體健康
    造成潛在威脅，惟念及被告前因勞工安全衛生法案件受緩刑
    宣告期滿後，最近5 年以內並無受論罪科刑及執行之前科紀
    錄，素行尚可，暨其犯罪之動機、目的、手段等一切情狀，
    量處如主文所示之刑，以資懲儆。又被告丙○○本案犯罪時
    間（96年2 月27日）係在96年6 月24日以前，符合中華民國
    九十六年罪犯減刑條例所定之減刑條件，應減其宣告刑2 分
    之1 ，詳如主文所示。
四、扣案如附表所示之「八福鎮筋藥洗外用液」共14箱又1 瓶（
    詳扣押物品目錄表，參調查卷第57、65頁），經送檢驗結果
    確係偽藥，屬於違禁物，有如前述，依刑法第38條第1 項第
    1 款之規定，並應諭知均沒收。至因檢驗所耗用之外用液，
    已經滅失，則不另為沒收之宣告，併此敘明。
五、末查被告前因勞工安全衛生法等案，經台灣高等法院台南分
    院88年上訴字1231號判決判處有期徒刑2 月，緩刑2 年確定
    ，期滿緩刑宣告未經撤銷，其刑之宣告失其效力，即未曾因
    故意犯罪受有期徒刑以上刑之宣告，有台灣高等法院被告前
    案紀錄表附卷可參，堪認素行尚可，參酌被告所經營之德山
    、八福公司值此經濟不景氣環境下，仍勉力於國內製造各項
    中藥品，本件雖為減省部分成本而擅自添加未經核准之中藥
    成分，惟卷內並未有使用者因此發生傷亡之情事，且本次製
    造之「鎮筋外用液」所佔該2 公司全年產銷藥品之比例尚低
    ，所生影響非重。被告丙○○經此警偵審及科刑後，當知所
    警惕，應無再犯之虞，本院認其所宣告之刑，以暫不執行為
    適當，並宣告緩刑2 年，以勵自新。惟斟酌被告因守法觀念
    較為薄弱而觸法，並命其向國庫捐款新臺幣20萬元，俾確保
    其能記取教訓，且於緩刑期間，深知戒惕，庶免緩刑之宣告
    遭撤銷，附此敘明。
、被告乙○○無罪諭知部分：
一、檢察官起訴意旨另以：被告乙○○與丙○○係夫妻關係，分
    別為上開德山公司、八福公司之登記、實際業務負責人，乙○○亦明知製造藥品所含有效成分之名稱，與主管機關核准
    不符者，係為藥事法第20條第2 款所稱之偽藥，竟於上開時
    地，製造上開「鎮筋外用液」時，除核准12種中藥成分外，
    另摻入未經核准之「樟腦」成分，並由其同為登記負責人之
    八福公司對外銷售牟利。因認被告乙○○亦涉共同違反藥事
    法第82條第1 項之製造偽藥罪嫌等語。
二、按犯罪事實應依證據認定之，無證據不得認定犯罪事實；不
    能證明被告犯罪者，應諭知無罪之判決，刑事訴訟法第154
    條第2 項、第301 條第1 項定有明文。又認定不利於被告之
    證據須依積極證據，苟積極證據不足為不利於被告事實之認
    定，即應為有利被告之認定，更不必有何有利之證據；而犯
    罪事實之認定，應憑證據，如無相當之證據，或證據不足以
    證明，自不得以推測或擬制之方法，以為裁判之基礎。再者
    ，依刑事訴訟法第161 條第1 項規定，檢察官對於起訴之犯
    罪事實，仍應負提出證據及說服之實質舉證責任，尚其所提
    出之證據，不足為被告有罪之積極證明，或其指出證明之方
    法，無從說服法院以形成被告有罪之心證，基於無罪推定之
    原則，自應諭知被告無罪之判決（最高法院30年上字第816
    號、40年台上字第86號、92年台上字第128 號判例參照）。
三、檢察官起訴意旨認被告乙○○涉犯上開製造偽藥之罪嫌，無
    非係以：被告乙○○、丙○○（就乙○○部分）於警、偵訊
    之供述，證人甲○○於偵訊之證述，以及德山、八福公司工
    商登記資料、「鎮筋外用液」外包裝及網頁資料，資為論據
    。惟訊據被告乙○○堅決否認有上開製造偽藥之犯行，辯稱
    ：伊只是德山、八福公司單純股東，並非該2 公司之登記及
    實際負責人，沒有實際負責德山公司業務，相關業務係其配
    偶丙○○負責，伊偵查中未經訊問就被起訴等語。
四、經查：
  (一)上開「鎮筋外用液」係德山公司、八福公司所製造、銷售，
    且上開外用液經送檢驗結果，確含未經主管機關核准處方之
    樟腦成分等情，固為被告及其辯護人所不爭執。惟德山、八
    福公司之登記負責人均係被告丙○○，而非被告乙○○一節
    ，有移送機關提出之上開德山、八福公司及分公司登記基本
    資料查詢在卷足參（參調查卷第23至25頁）；而證人即德山
    公司登記負責人丙○○、董事吳宇正於調查警詢時均證稱：
    「鎮筋外用液」是德山公司所製造，德山、八福公司之登記
    及實際負責人均係丙○○等語明確（參調查卷第19、21頁）
    ；參諸證人丙○○並於調查時證稱：除了衛生署所規定之主
    要成分外，賦形劑是依衛生署規定辦理，由該公司研發部門
    報經伊核准後添加等語明確（參參調查卷第11頁）；且證人
    即德山公司製造部主任丁○○於本院審理時具結證稱：伊原
    在東榮製藥公司服務，85年間改名德山公司起就任職迄今，
    德山公司實際負責人就是丙○○，被告乙○○平常很少到公
    司，偶而1 、2 個月才會來等語明確（參本院2 卷第29反頁
    ；上開3 人之證述，與上開公司登記資料比對，參核相符，
    堪認該2 公司登記及實際負責人均非被告乙○○屬實。
  (二)證人甲○○雖於調查時證稱：94年間伊開始代理銷售德山公
    司製造之「舒安藥洗外用液」（下稱舒安藥洗液），消費者
    使用後，向伊反映會有咳嗽、頭暈等症狀，經送檢驗結果確
    含樟腦成分，伊曾向乙○○反映；後來德山公司製造之「鎮
    筋外用液」經送檢驗，也含有樟腦成分；德山公司之登記負
    責人雖係其配偶丙○○，但實際負責人均為乙○○等語；且
    於本院審理時證稱：伊剛開始購買德山之舒安藥洗液，是跟
    乙○○在高雄市○○○路707 號公司會議室談的，伊天明生
    命醫藥股份有限公司（下稱天明公司）從94年4 月起至95年
    底擔任德山、八福公司之經銷商，伊經銷舒安藥洗液及外用
    貼布等產品等語（參調查卷第15、16頁，本院2 卷第104 、
    108 頁）。然證人甲○○於調查同時證稱：乙○○是上開德
    山公司、八福公司及漁人公司、護民公司共4 公司組成漁人
    藥業集團之總負責人，綜理旗下公司之業務及產品之生產、
    銷售事宜，上開2 種產品是由德山、八福公司負責生產、銷
    售等語；且於本院審理時證稱：伊天明公司沒有經銷「鎮筋
    外用液」，僅代銷「舒安藥洗液」，後來陸陸續續是天明公
    司會計小姐與乙○○公司人員接洽，對方什麼人不清楚等語
    明確（參調查卷第16頁，本院2 卷第104 、108 頁）。顯見
    ，證人甲○○於上開期間經銷「舒安藥洗液」之初，雖曾與
    被告乙○○見面1 次，後來經銷後續事宜是由天明公司與八
    福公司有關人員接洽辦理，自難認被告乙○○有指示或參與
    製造上開偽藥之情事。再天明公司就上開檢驗係偽藥之「鎮
    筋外用液」實際並未代銷，而就其經銷「舒安藥洗液」雖經
    檢驗結果含有樟腦成分，惟就此部分並未經檢察官偵查起訴
    等情已明。又上開德山、八福2 家公司登記資料均載明公司
    負責人為被告丙○○，並非被告乙○○；且證人王伯倫實際
    並未在德山公司（嘉義民雄廠）目睹被告乙○○就「鎮筋外
    用液」添加未經核准之樟腦成分有所指示或參與，亦未能證
    明被告乙○○與丙○○上開論罪部分，有何犯意聯絡及行為
    分擔。從而，證人甲○○所謂被告乙○○為上開2 公司之登
    記與實際負責人，有共同製造偽藥云云，即難以採信。從而
    ，就此部分尚乏積極證據證明被告乙○○有何上開犯行。
五、綜上所述，本件就此部分檢察官所舉之證據，尚不足使本院
    採信被告乙○○有指訴之犯行，尚有合理之懷疑存在，無法
    為此事實之認定。此外，復查無其他積極證據足認有公訴意
    旨所指犯行，被告乙○○既未經證明犯罪，揆諸首揭規定及
    說明，自應為無罪之諭知。
據上論結，應依刑事訴訟法第299 條第1 項前段、第301 條第1
項前段，藥事法第82條第1 項，刑法第11條、第74條第1 項第1
款、第2 項第4 款、第38條第1 項第1 款，中華民國九十六年罪
犯減刑條例第2 條第1 項第3 款、第7 條，判決如主文。
本案經檢察官戊○○到庭執行職務。
中    華    民    國    98    年    9     月    30    日
                  刑事第二庭  審判長法  官  吳進寶
                                    法  官  羅立德
                                    法  官  李昆南
以上正本證明與原本無異。
如不服本判決應於收受送達後10日內向本院提出上訴書狀，並應
敘述具體理由；如未敘述上訴理由者，應於上訴期間屆滿後20日
內向本院補提理由書（均須按他造當事人之人數附繕本）「切勿
逕送上級法院」。
中    華    民    國    98    年    9     月    30    日
                                書記官  黃美玲
附錄本判決論罪之法條：
藥事法第82條第1項
製造或輸入偽藥或禁藥者，處10年以下有期徒刑，得併科新臺幣
1 千萬元以下罰金。
附表：
偽藥「八福鎮筋藥洗外用液」共14箱又1 瓶（於德山公司、八福
公司所查獲扣案）


司法院資訊處製作；財團法人民間司法改革基金會備份。
